---
title: "Pressuposições da ANOVA"
---

```{r, include = FALSE}
knitr::opts_chunk$set(
  collapse = TRUE,
  comment = "#>"
)
```

```{css, echo = FALSE}
body {
     text-align: justify;
}

```

# Fundamentos

Quais são as pressuposições para a realização da Análise de Variância?

* Os erros devem seguir uma distribuição normal;
* Os erros devem ser independentes;
* Os erros devem apresentar variância constante, ou seja, homogeneidade de variâncias;
* O modelo deve ser aditivo


# Exemplo

|      Um pesquisador pretende comparar quatro variedades de pêssego quanto ao enraizamento de estacas. Para tanto, realizou um experimento de acordo com o delineamento inteiramente casualizado com cinco repetições, sendo cada parcela um vaso com vinte estacas. Passado o tempo necessário, o pesquisador anotou o número de estacas enraizadas, apresentado na Tabela a seguir.

Tabela 1: Número de estacas enraizadas por variedade de pêssego.

| Variedades | REP. 1 | REP. 2 | REP. 3 | REP. 4 | REP. 5 | Total | Média | Variância |
|------------|--------|--------|--------|--------|--------|-------|-------|-----------|
| A          | 2      | 2      | 1      | 1      | 0      | 6     | 1,2   | 0,7       |
| B          | 1      | 0      | 0      | 1      | 1      | 3     | 0,6   | 0,3       |
| C          | 12     | 10     | 14     | 17     | 11     | 64    | 12,8  | 7,7       |
| D          | 7      | 9      | 15     | 8      | 10     | 49    | 9,8   | 9,7       |


```{r, echo=FALSE}

dadospessego <- data.frame(Variedadepessego = factor(rep(1:4,
                                                 each = 5)), 
                           estacasenraizadas = c(2, 2, 1, 1, 0,
                                                 1, 0, 0, 1, 1,
                                                 12, 10, 14, 17, 11,
                                                 7, 9, 15, 8, 10))



```



|     Esse experimento seguiu um delineamento inteiramente casualuzado, portanto segue o seguinte modelo:

\begin{equation}
y_{ij} = \mu + \tau_i + e_{ij} = \mu_i + e_{ij} 

\end{equation}


em que:

- $y_{ij}$ é o valor observado na j-ésima repetição do iésimo tratamento, com: 
 - $i = 1, ... , I$ e 
 - $j = 1, ... , n_i$
  
- $\mu$ é uma constante inerente a todas as observações, geralmente a média geral,

- $\tau_i$ é o efeito do iésimo tratamento,

- $e_{ij}$ é o erro experimental, tal que $e_{ij} \overset{iid}{\sim}  N(0,\sigma^2)$.

## Análise de resíduos

Para obter o valor predito do resíduo.

\begin{equation}
y_{ij} = \mu_i + e_{ij}  

\end{equation}

$$ e_{ij} = \mu_i - y_{ij} $$ 
Resíduos Padronizados ($z_{ij}$) e Resíduos estudentizados ($d_{ij}$)

Observações discrepantes e aparente
homogeneidade/heterogeneidade de variâncias.

$$z_{ij} = \displaystyle{\frac{e_{ij}}{\sqrt{\text{QM}_{\text{Resíduo}}}}}$$

$$d_{ij} = \displaystyle{\frac{e_{ij}}{\sqrt{(1-1/J)\text{QM}_{\text{Resíduo}}}}}$$

## Observações discrepantes (atípicas)

Observações discrepantes são valores que se afastam muito do esperado para a variável.

Avaliação gráfica:

Alguns possíveis gráficos:

* Resíduos estudentizados (ou padronizados) versus Tratamentos
* Gráfico de caixas dos resíduos estudentizados (ou padronizados)



```{r, echo=FALSE}
library(ggplot2)
ggplot(dadospessego,
       aes(x = Variedadepessego,
           y = estacasenraizadas)) +
  geom_point(position = position_jitter(w = 0.2, h = 0)) +
  theme_bw() +
  ylab("Número de estacas enraizadas") +
  xlab("Variedade")
```

```{r, echo=FALSE}
modelopessego <- lm(estacasenraizadas ~ Variedadepessego, dadospessego)

(respessego <- residuals(modelopessego)) # resíduos simples
(res_Studpessego <- rstandard(modelopessego)) # resíduos estudentizados

```


Observações:

* 95% dos resíduos devem pertencer ao intervalo (-2,2);

* Valores não pertencentes ao intervalo (-3,3) podem ser classificados como discrepantes;

* Não podemos excluir observações discrepantes antes de conversar com o pesquisador, pois pode ter ocorrido algum erro de tabulação ou a observação pode indicar uma característica importante associada ao respectivo tratamento;


### boxplot residuos estudentizados

```{r}
boxplot(res_Studpessego
)
```


São observados dois valores discrepantes para os resíduos, quando esperada a normalidade dos erros. Logo, não se observa 95% dos resíduos entre -2 e 2, entretanto 100% destes estão entre -3 e 3.


### gráfico de pontos 

Observa-se que os dois valores discrepantes estão relacionados às
variedades C e D. A dispersão dos resíduos por tratamento será
discutida posteriormente.

```{r, echo=FALSE}
library(ggplot2)
ggplot(dadospessego,
       aes(x = Variedadepessego,
           y = res_Studpessego)) +
  geom_point(position = position_jitter(w = 0.2, h = 0)) +
  theme_bw() +
  ylab("Resíduos studentizados") +
  xlab("Variedade")
```



# Independência dos Erros

Até certo ponto, a independência dos erros é garantida pelo princípio da casualização. Entretanto, devemos “verificá-la” nos casos em que poderiam existir correlações entre as observações;

* observações no mesmo indivíduos/parcela ao longo do tempo;

* observações na mesma parcela em profundidades diferentes;

* observações de indivíduos agrupados, como por exemplo cobaias em uma mesma gaiola. 


# Homogeneidade de Variâncias

* A pressuposição de homogeneidade de variâncias é a mais importante a ser atendida.

Gráficos

* Resíduos estudentizados versus Tratamentos
* Resíduos estudentizados versus Valores preditos (y˜ij)

Testes de hipóteses

* Teste de Hartley (F máximo)
* Teste de Levene

grafico pontos homogeneidade 


```{r, echo=FALSE}
library(ggplot2)
ggplot(dadospessego,
       aes(x = Variedadepessego,
           y = res_Studpessego)) +
  geom_point(position = position_jitter(w = 0.2, h = 0)) +
  theme_bw() +
  ylab("Resíduos studentizados") +
  xlab("Variedade")
```

Observa-se que as dispersões dos resíduos estudentizados associados
às variedades A e B são menores do que as dispersões dos resíduos
estudentizados associados às variedades C e D, aparentemente.


Gráfico dos Resíduos versus Valores Preditos

```{r}
ggplot( ,
       aes(x = fitted(modelopessego),
           y = res_Studpessego)) + 
  geom_point() + 
  theme_bw () + 
  geom_hline(yintercept = 0) + 
  ylab("Resíduos estudentizados") + 
  xlab("Valores esperados (médias)")

```


## Teste de hipóteses: Teste de Hartley

$$H0 : \text{Há homogeneidade de variâncias}$$
$$Ha : \text{Não há homogeneidade de variâncias}$$

Estatística do teste:
$$F\text{max} = \frac{S^2_{max}}{S^2_{min}}$$

Rejeita-se H0, ao nível 100 × α% de significância, se Fmax ≥ Fmaxtab(α,ν1,ν2), em que ν1 é o número de graus de liberdade do numerador e ν2 é o número de graus de liberdade do denominador da estatística Fmax .



## Teste de hipóteses: Teste de Levene (1960)

$$H0 : \text{Há homogeneidade de variâncias}$$
$$Ha : \text{Não há homogeneidade de variâncias}$$
Estatística do teste:

1. Ajusta-se o modelo yij = µ + τi + eij = µi + eij e obtêm-se os valores preditos para os erros, ˜eij .

2. Realiza-se a ANOVA para |˜eij |, de acordo com o modelo |˜eij | = ν + γi + ij .

3. Em caso de efeito significativo de tratamentos, ao nível 100 × α% de significância, há evidências de heterogeneidade de variâncias.

```{r}
anova(lm(abs(respessego) ~ Variedadepessego, dadospessego))

```

Como o valor-p = 0,06786 > 0,05 = α, considerando-se o nível de
5% de significância não rejeitamos H0. Logo, não há evidências para afirmarmos que as variâncias não são homogêneas.




# Normalidade dos Erros

Assim como para a verificação da homogeneidade de variâncias, podem ser utilizados gráficos e testes para a verificação da pressuposição a respeito da normalidade dos erros.

Gráficos: 

* Gráfico quantil-quantil
* Half normal plot (hnp) com envelope de simulação
* Histograma
* Gráfico de caixas

Testes de hipóteses:

* Shapiro-Wilk
* Kolmogorov-Smirnov
* Qui-quadrado
* entre outros


## Gráfico quantil-quantil

```{r}
qqnorm(res_Studpessego)
qqline(res_Studpessego, col=2)
```

Observa-se o afastamento de dois pontos da reta que passa pelos pontos (Q1esp , Q1obs ) e (Q3esp , Q3obs ). Desse modo, espera-se que os erros não sigam uma distribuição normal.

Gráfico half normal plot com envelope de simulação

Atkinson (1985) propôs a adição de um envelope simulado, a partir dos seguintes passos: 

1. Ajuste um modelo a um conjunto de dados e obtenha d(i), valores absolutos ordenados de uma certa estatística de diagnóstico (resíduos, hii, etc.);

2. Simule 19 amostras da variável resposta usando as estimativas obtidas após o ajuste do modelo e os mesmos valores para as variáveis explanatórias;

3. Ajuste o modelo a cada uma das 19 amostras e calcule os valores absolutos ordenados da estatística de diagnóstico de  interesse, d∗j(i), j = 1, . . . , 19, i = 1, . . . , n.

4. Para cada i, calcule a média, o mínimo e o máximo d∗j(i)

5. Construa um gráfico para as quantidades calculadas no item anterior e d(i) versus zi (quantil esperado).

## Gráfico quantil-quantil com envelope simulado

```{r}
library(hnp)
hnp(modelopessego,
    print.on = TRUE)
```

É aceitável que pelo menos 95% dos pontos pertençam ao intervalo
de confiança gerado. Para o exemplo, tem-se 30% destes foram do
intervalo. Assim, é esperado que os erros não sigam uma
distribuiçãonormal.


## Teste de hipóteses: Shapiro-Wilk (1965)
$$H0 : \text{Os erros seguem uma distribuição normal}$$
$$Ha : \text{Os erros não seguem uma distribuição normal}$$

$$ W = \frac{(\sum_{i=1}^n a_iy_{(i)})^2}{\sum_{i=1}^n(y_i-y)^2} $$

em que y(i) representa a i-ésima estatística de ordem e os coeficientes ai são pesos ótimos para o estimador de mínimos quadrados ponderados dos desvios-padrões para uma população normal.

```{r}
shapiro.test(res_Studpessego)
```

Como o valor-p = 0,02209 < 0,05 = α, considerando-se o nível de 5% de significância, rejeitamos H0. Logo, há evidências para afirmarmos que os erros não seguem uma distribuição normal.


# Transformação dos dados

Se alguma pressuposição nao for atendida é possivel realizar a transformação dos dados. 

Como visto, uma alternativa para os casos em que alguma(s) das pressuposições não é(são) atendida(s) é a transformação dos dados. 
Vejamos, agora, possíveis casos para o gráfico dos resíduos versus os valores preditos y˜ij , como ferramenta para diagnóstico preliminar.


## Tranformação Box-Cox (1964)

* y*= logy se $\lambda$=0

* y*= $y^\lambda$ se $\lambda$ $\neq$ 0


$\lambda$|$Transformação$ |
---------|--------------|
$-1$|$ 1/(y+0,5)$
$-0,5$|$1/{\sqrt{(y+0,5)}}$
$0$|$ log(y+0,5)$
$0,5$| $\sqrt{y+0,5}$
$1$|$nenhuma$


Após realizar a transformação dos dados, deve-se verificar novamente as pressuposições da análise de variância. Caso sejam atendidas, pode-se prosseguir com a análise, lembrando de realizar a transformação inversa ao final.


```{r}
library(MASS)
boxcox(dadospessego$estacasenraizadas+0.5 ~ dadospessego$Variedadepessego, 
       ylab= "logaritmos da verossimilhança")
```

Observe que o valor 1 não pertence ao intervalo de confiança a 95% para λ, porém, o valor 0,5 pertence, sendo este o valor indicado de λ.


### Análise dos dados transformados

```{r}
#dadospessego$estacasenraizadast <-  (estacasenraizadas+0.5)^0.5
#modelotransformado <- lm(estacasenraizadast ~ Variedadepessego, dadospessego)
```

#### Normalidade dos erros

```{r}
#qqnorm(rstandard(modelotransformado), xlab= "Quantis da distribuição normal", ylab= "Resíduos estudentizados")
#qqline(rstandard(modelotransformado), col=2)
```


Com os dados transformados e novo modelo ajustado, tem-se que 95% dos resíduos encontram-se entre -2 e 2 e, os pontos não apresentam grande afastamento da reta, o que indica possível normalidade dos erros.


```{r}
library(hnp)
#hnp(modelotransformado, print.on = TRUE)
```


Com os dados transformados e novo modelo ajustado, tem-se que a maioria dos pontos pertencem ao envelope simulado, indicando possível normalidade dos erros. 


```{r}
#shapiro.test(rstandard(modelotransformado))
```


Como o valor-p = 0,8943 > 0,05 = α, considerando-se o nível de 5% de significância, não rejeitamos H0. Logo, há evidências para afirmarmos que os erros seguem uma distribuição normal.

#### Homogeneidade de Variâncias

```{r}
#ggplot(dadospessego,
  #      aes(x = Variedadepessego,
  #          y = rstandard(modelotransformado))) + 
  # geom_point() +
  # geom_hline(yintercept = 0) +
  # theme_bw() + 
  # ylab("Resíduos estudentizados") + 
  # xlab("Variedade")


```

Aparentemente, as dispersões dos resíduos por tratamento são semelhantes.

```{r}
# levene.test(rstandard(modelotransformado), dadospessego$Variedadepessego, location = "mean")
```

Como o valor-p = 0,9258 > 0,05 = α, considerando-se o nível de 5% de significância, não rejeitamos H0. Logo, há evidências para afirmarmos que há homogeneidade de variâncias dos erros.


```{r}
# ggplot(dadospessego,
#        aes(x = fitted(modelotransformado),
#            y = rstandard(modelotransformado))) + 
#   geom_point() +
#   geom_hline(yintercept = 0) +
#   theme_bw () + 
#   ylab("Resíduos Estudentizados") + 
#   xlab(" Valores esperados (médias0")
```


Agora, aparentemente, há um leve aumento na dispersão dos resíduos conforme o valor predito aumenta.

```{r}
# boxcox(modelotransformado, ylab="logaritmo da verossimilhança")
```


Quando utilizados os dados transformados, verifica-se que o valor 1 pertence ao intervalo de confiança para λ. Desse modo, nova transformação não é indicada.

Atendidas as pressuposiões para a realização da análise de variância, considerando-se os dados transformados, temos:

```{r}
# anova(modelotransformado)
```

Como o valor-p = 4, 623 × 10−9 < 0, 05 = α, considerando o nível de 5% de significância, rejeitamos H0. Desse modo, há evidências para afirmarmos que pelo menos um contraste de médias difere de zero.

```{r}
# library(ExpDes.pt)
# with(dadospessego,
#      dic(Variedadepessego,
#          estacasenraizadast))

```

Grupos| Tratamentos| Médias|
-|-|-|
a|C|3,63|
a|D|3,18|
b|A|1,26|
b|B|1,01|

A partir do teste de Tukey, ao nível de 5% de significância, há evidências para afirmarmos que as médias para as variedades C e D diferem das médias paras as variedades A e B, e as demais médias não diferem entre si.





Faça o upload da resolução e tire suas [aqui](https://forms.gle/LQ6mNE4DoR1Fk6px6)
