---
title: "Teste de comparação de médias"
---

```{r, include = FALSE}
knitr::opts_chunk$set(
  collapse = TRUE,
  comment = "#>"
)
```

```{css, echo = FALSE}
body {
     text-align: justify;
}

```

# Fundamentos

|      Considere o conjunto de dados para o experimento balanceado, com cinco genótipos de milho e quatro repetições, seguindo um delineamento inteiramente casualizado, tendo-se observado o peso das espigas de cada parcela, conforme apresentado a seguir:

Tabela1: Peso da espiga de milho delimitado por diferentes genótipos

Tratamentos| 1  | 2   | 3   | 4   | Total| Média |
-----------|----|-----|-----|-----|------|-------|
1          |5,95| 6,21| 5,40| 5,18| 22,74| 5,6850|
2          |5,07| 6,71| 5,46| 4,98| 22,22| 5,5550|
3          |4,82| 5,11| 4,68| 4,52| 19,13| 4,7825|
4          |3,87| 4,16| 4,11| 4,84| 16,98| 4,2450|
5          |5,53| 5,82| 4,29| 4,70| 20,34| 5,0850|
Total      |    |     |     |     |101,41| 5,0705|



|      Anteriormente trabalhamos com parte do conjunto de dados da Tabela 1.
Assumindo-se que todas as pressuposições para a realização da ANOVA foram atendidas, o teste para as hipóteses:

$$H_0 : \mu_{1} = \mu_{2} = \mu_{3} = \mu_{4} = \mu_{5}$$

$$H_1 : \text{pelo menos um contraste de médias difere de zero}$$


apresentou o seguinte resultado:

```{r, warning=FALSE, echo=FALSE}
 dadosC <- data.frame(
 Genotipo = factor(rep(1:5,
 each = 4)),
 prod = c(5.95, 6.21, 5.40, 5.18,
          5.07, 6.71, 5.46, 4.98,
          4.82, 5.11, 4.68, 4.52,
          3.87, 4.16, 4.11, 4.84,
          5.53, 5.82, 4.29, 4.70))
 modelo.lmC <- lm(prod ~ Genotipo, dadosC)
 anova(modelo.lmC)
```

```{r, echo=FALSE}
library(RcmdrMisc)
local({
  .x <- seq(0.005, 10.344, length.out=1000)  
  plotDistr(.x, df(.x, df1=4, df2=15), cdf=FALSE, xlab="x", ylab="Density", main=paste("F Distribution:  Numerator df = 4, Denominator df = 12"), 
  regions=list(c(0, 4.28)), col=c('#008000', '#BEBEBE'), legend.pos='topright')
})
```



|      Considerando-se um nível de 5% de significância, p-valor = `r round(anova(modelo.lmC) [1,5] , 4)` menor que 0,05, há evicências para rejeitarmos $H_0$, desse modo, não podemos afirmar que todas as médias são iguais.





|     Aqui estudaremos algumas técnicas de comparações múltiplas das médias: duas a duas, média de cada tratamento comparada com a média de um controle e testes (t e F) para contrastes ortogonais.
|      Um teste de comparações múltiplas pode ser classificado como protegido ou não protegido. O teste é dito protegido se realizado somente mediante rejeição de $H_0$ para o teste F (ANOVA). E, um teste é dito não protegido quando realizado independentemente do resultado para o teste F (ANOVA).
Todo teste de comparações múltiplas é realizado para contrastes entre médias (ou totais).

## Contraste

__Definição__: Um contraste de médias é definido pela combinação linear das mesmas, ou seja:

$$\text{L} = a_{1}\mu_{1} + a_{2}\mu_{2} + . . . + a_{I}\mu_{I}$$

tal que, $\sum^I_{i=1} a_i = 0$, para o caso em que todos os tratamentos apresentam o mesmo número de repetições $J$.
|      Generalizando, $\text{L} = a_1\mu_{1} + a_2\mu_{2} + . . . + a_I\mu_{I}$ ,tal que, $\sum^I_{i=1} n_ia_j = 0$, é um contraste, em que $n_i$ é o número de repetições do $i$−ésimo tratamento.


|      São exemplos de contrastes:

$$\text{L}_1 = \mu_{1} − \mu_{2}$$
$$\text{L}_2 = 2\mu_{1} − \mu_{2} − \mu_{3}$$
$$\text{L}_3 = \mu_{3} − \mu_{4}$$

|      Dado um contraste $\text{L} = a_1\mu_{1} + a_2\mu_{2} + . . . + a_I\mu_{I}$, sua estimativa é dada por $\text{L} = a_1\mu_{1} + a_2\mu_{2} + . . . + a_I\mu_{I}$.

Assim, para o caso específico:


$$\text{L} = \mu_1 - \mu_2 \Rightarrow \hat{L} = \hat{\mu}_1 - \hat{\mu}_2 = \bar{y}_1-\bar{y}_2$$

|      Tal estimativa pode ser interpretada da seguinte forma: se $\text{L} > 0$ temos que a média do grupo “+” é superior à média do grupo “-”. analogamente, $\text{L} <  0$, a média do grupo “-” é superior à média do grupo “+”.

# Comparação de duas médias

|      A comparação de todas as médias duas a duas, implica na realização de testes para hipóteses do tipo:

$$H_0: \mu_i = \mu_{i'} \Leftrightarrow \mu_i - \mu_{i'} = 0$$ 

$$H_1: \mu_i \neq \mu_{i'} \Leftrightarrow \mu_i - \mu_{i'} \neq 0$$



|      Para tanto é necessário um modelo estatístico. Seja,

$$y_{ij} = \mu + \tau_i + e_{ij} = \mu_i + e_{ij},$$

em que: 

* $e_{ij} \stackrel{iid}{\sim}  N(0, \sigma^2)$.
 

* $i = 1, . . . , I$  e $j = 1, . . . , n_i$


|     Seja o contraste $\text{L} = \mu_i - \mu_{i'}$ então:


$$\hat{L} = \hat{\mu}_i - \hat{\mu}_{i'}.$$
$$\text{E}(\hat{L}) = \mu_i-\mu_{i'}$$
Assim,

$$Var(\hat{L}) = \Bigg(\frac{1}{n_i} + \frac{1}{n_{i'}}\Bigg)\sigma^2$$


## Teste t-Student ou LSD de Fisher

Hipóteses do teste:

$$H_0: \mu_i = \mu_{i'} \Leftrightarrow \mu_i - \mu_{i'} = 0$$ 

$$H_1: \mu_i \neq \mu_{i'} \Leftrightarrow \mu_i - \mu_{i'} \neq 0$$


|     A estatística do teste é

$$t_\text{cal}=\frac{\hat{L} - \text{E}(\hat{L})}{\sqrt{\widehat{\text{Var}}(\hat{L})}} = \frac{\hat{\mu}_i - \hat{\mu}_{i'} - 0}{\sqrt{\Bigg(\frac{1}{n_i} + \frac{1}{n_{i'}}\Bigg)\hat{\sigma}^2}}.$$

|      Rejeita-se $H_0$, ao nível $100\times\alpha\%$ de significância, se $|t_\text{cal}| \geq |t_{(\alpha/2,\nu)}| = |t_\text{tab}|$, em que $\nu$ corresponde ao número de graus de liberdade do resíduo.


|      Para o exemplo de produtividade de milho testaremos todos os conjuntos de hipóteses:

$H_0 : \mu_{1} − \mu_{2} = 0$ versus $H_1 : \mu_{1} − \mu_{2}\neq 0$

$H_0 : \mu_{1} − \mu_{3} = 0$ versus $H_1 : \mu_{1} − \mu_{3}\neq 0$

$H_0 : \mu_{1} − \mu_{4} = 0$ versus $H_1 : \mu_{1} − \mu_{4}\neq 0$

$H_0 : \mu_{1} − \mu_{5} = 0$ versus $H_1 : \mu_{1} − \mu_{5}\neq 0$

$H_0 : \mu_{2} − \mu_{3} = 0$ versus $H_1 : \mu_{2} − \mu_{3}\neq 0$

$H_0 : \mu_{2} − \mu_{4} = 0$ versus $H_1 : \mu_{2} − \mu_{4}\neq 0$

$H_0 : \mu_{2} − \mu_{5} = 0$ versus $H_1 : \mu_{2} − \mu_{5}\neq 0$

$H_0 : \mu_{3} − \mu_{4} = 0$ versus $H_1 : \mu_{3} − \mu_{4}\neq 0$

$H_0 : \mu_{3} − \mu_{5} = 0$ versus $H_1 : \mu_{3} − \mu_{5}\neq 0$

$H_0 : \mu_{4} − \mu_{5} = 0$ versus $H_1 : \mu_{4} − \mu_{5}\neq 0$


|     Os valores absolutos das estimativas dos contrastes são:

Tabela 2: Contrastes de médias dos diferentes genótipos de milho

médias    |$\mu_{2}$|$\mu_{3}$|$\mu_{4}$| $\mu_{5}$|
----------|---------|---------|---------|----------|          
$\mu_{1}$ | 0,1300  | 0,9025  | 1,4400  | 0,6000   |
$\mu_{2}$ |-        |0,7725   |1,3100   | 0,4700   |
$\mu_{3}$ |-        |-        |0,5375   | 0,3025   |
$\mu_{4}$ |-        |-        | -       | 0,8400   |

|     E a diferença mínima significativa (dms), ou seja, o valor crítico (em valor absoluto)

$$\text{d.m.s} = t_{(\alpha/2,\nu)}\sqrt{\Bigg(\frac{1}{n_i} + \frac{1}{n_{i'}}\Bigg)\hat{\sigma}^2},$$
ou seja, 

$$d.m.s. = t(\alpha/2, \text{gl}_\text{Res})\sqrt{\frac{2\times \text{QMRes}}{J}}$$

$$d.m.s. = 2.13\sqrt{\frac{2\times 0.3212}{4}}= 0.8536$$ 

|    As diferenças significativas, assumindo $\alpha = 0, 05$ estão sinalizadas com ∗.

Tabela 3: Denotando as diferenças minimas significativas sobre os contrastes 

médias    |$\mu_{2}$|$\mu_{3}$|$\mu_{4}$| $\mu_{5}$|
----------|---------|---------|---------|----------|          
$\mu_{1}$ | 0,1300  | 0,9025* | 1,4400* | 0,6000   |
$\mu_{2}$ |-        |0,7725   |1,3100*  | 0,4700   |
$\mu_{3}$ |-        |-        |0,5375   | 0,3025   |
$\mu_{4}$ |-        |-        | -       | 0,8400   |


|      Outro modo de apresentarmos os resultados para as comparações das médias duas a duas é o que segue. Inicialmente, ordenamos as médias em ordem decrescente e acrescentamos as letras de tal modo que médias seguidas da mesma letra não apresentam diferença siginificativa.

Tabela 4: Classificação dos tratamentos pelo teste LSD de Fisher

Genótipo| média estimada|
--------|---------------|
1       | 5,6850 a      |
2       |5,5550 ab      |
5       |5,0850 abc     |
3       |4,7825 bc      |
4       | 4,2450 c      |

|      Logo, considerando-se o nível de 5% de significância, há evidências para afirmarmos que os genótipos 1 e 3 não apresentam, em média, a mesma produtividade. Há evidências para afirmarmos que os genéticos 1 e 4, assim como os genótipo 2 e 4, não apresentam, em média, amesma produtividade. O mesmo não se pode afirmar a respeito das demais comparações.



## Teste t com correção de Bonferroni

|       Entretanto o teste t como realizado, apresenta alguns problemas. Suponha que sejam 10 os tratamentos em análise.
|      Quantas seriam as comparações duas a duas? Quarenta e cinco.

|      Supondo o nível de significância 0,05 para cada comparação, qual será o nível de significância conjunto, assumindo que as comparações sejam independentes?

$$1-(1-\alpha)^{c} = 1 - (1 - 0,05)^{45} = 0,9006$$

em que c corresponde ao número de comparações.


|      O que nos leva a refletir sobre o nível de significância por comparação e conjunto. Nível de significância por comparação (comparisonwise): controla a taxa de erro tipo I por comparação. Nível de significância por experimento (experimentwise): controla a taxa de erro tipo I considerando todo o conjunto de comparações.

|      No teste t, podemos controlar a taxa de erro máxima por experimento usando a taxa de erro por comparação dada por α/c, em que c corresponde ao número de comparações de duas médias. Assim definimos acorreção de Bonferroni.

|      Para o exemplo de produtividade de milho com a correção de Bonferroni temos a nova diferença mínima significativa,

$$\text{d.m.s.} = t((0,05/10)/2, \text{gl}_{\text{Res}})\sqrt{\frac{2\times \text{QMRes}}{J}}$$
$$= 3.29 \sqrt{\frac{2\times 0.3212}{4}} = 1.3185$$

|     Resultando em apenas uma diferença significativa, entre a média de produtividade dos genótipos 1 e 4, como pode ser observado a seguir.


Tabela 5: Denotando as diferenças minimas significativas sobre os contrastes   

médias    |$\mu_{2}$|$\mu_{3}$|$\mu_{4}$| $\mu_{5}$|
----------|---------|---------|---------|----------|          
$\mu_{1}$ | 0,1300  | 0,9025  | 1,4400* | 0,6000   |
$\mu_{2}$ |-        |0,7725   |1,3100   | 0,4700   |
$\mu_{3}$ |-        |-        |0,5375   | 0,3025   |
$\mu_{4}$ |-        |-        | -       | 0,8400   |

Tabela 6: Classificação dos genótipo pelo teste de LSD de Fisher com correção de BonFerroni

Genótipo | média estimada|
---------|---------------|
1        | 5,6850 a      |
2        |5,5550 ab      |
5        |5,0850 ab      |
3        |4,7825 ab      |
4        |4,2450 b       |


## Teste de Tukey

|      O teste de Tukey também é um teste para conjuntos de hipóteses do tipo


$$H_0: \mu_i = \mu_{i'} \Leftrightarrow \mu_i - \mu_{i'} = 0$$ 



$$H_1: \mu_i \neq \mu_{i'} \Leftrightarrow \mu_i - \mu_{i'} \neq 0$$


|      Tal teste é baseado na amplitude total estudentizada de I variáveis aleatórias normais independentes e controla a taxa máxima de erro tipo I por experimento.

Rejeita-se H0 se
$$\displaystyle{|\hat{\mu}_i - \hat{\mu}_{i'}| \geq \Delta}$$

em que 
$$\displaystyle{\Delta = q_{(\alpha, I, \text{glRes})}\sqrt{\frac{\widehat{\mbox{Var}}(\hat{L})}{2}} = q_{(\alpha, I, \text{glRes})}\sqrt{\Bigg(\frac{1}{n_i} + \frac{1}{n_{i'}}\Bigg)\frac{\text{QMRes}}{2}}}$$


Se $n_i=n_{i'}=J$, então, $\displaystyle{\Delta = q_{(\alpha, I, \text{glRes})}\sqrt{\frac{\text{QMRes}}{\text{J}}}}.$

|      Para o exemplo de produtividade de milho a diferença mínima significativa para o teste de Tukey será

$$\displaystyle{\Delta = q_{(\alpha, I, \text{glRes})}\sqrt{\frac{\text{QMRes}}{J}}}.$$

$$ = 3.29\sqrt{\frac{0.3212}{5}}=1.2375.$$

|      Resultando em duas diferença significativas, entre as médias de produtividade dos genótipos 1 e 4, e entre as médias de produtividade dos genótipos 2 e 4, como pode ser observado a seguir.

Tabela 7: Denotando as diferenças minimas significativas sobre os contrastes 

médias    |$\mu_{2}$|$\mu_{3}$|$\mu_{4}$| $\mu_{5}$|
----------|---------|---------|---------|----------|          
$\mu_{1}$ | 0,1300  | 0,9025  | 1,4400* | 0,6000   |
$\mu_{2}$ |-        |0,7725   |1,3100*  | 0,4700   |
$\mu_{3}$ |-        |-        |0,5375   | 0,3025   |
$\mu_{4}$ |-        |-        | -       | 0,8400   |


Tabela 8: Classificação dos genótipos pelo teste de Tukey

Genótipo| média estimada|
--------|---------------|
1       | 5,6850 a      |
2       |5,5550 a       |
5       |5,0850 ab      |
3       |4,7825 ab      |
4       |4,2450 b       |

## Teste de Duncan

|     Assim como LSD de Fisher (t) e o teste de Tukey, as hipóteses são do tipo

$$H_0: \mu_i = \mu_{i'} \Leftrightarrow \mu_i - \mu_{i'} = 0$$ 


$$H_1: \mu_i \neq \mu_{i'} \Leftrightarrow \mu_i - \mu_{i'} \neq 0$$

|      Porém, este é um teste realizado em múltiplos estágios e recomendado para o caso balanceado (mesmo número de repetições por tratamento).

|      Por ser um teste em múltiplos estágios, o nível de significância ($\alpha$) varia de acordo com o número de médias ordenadas abrangidas (k)

$$\alpha' = 1-(1-\alpha)^{k-1}.$$

|      No primeiro estágio o teste a ser realizado é entre a maior e a menor média, nesse caso o número de médias abrangidas será igual ao número de tratamentos, $I$. Caso não haja evidências para a rejeição de H0 não são realizados outros testes e conclui-se que as médias não diferem entre si, duas a duas. Caso haja evidências para rejeição de $H_0$ o teste é realizado entre a maior e a segunda menor média, abrangendo $I − 1$ médias, e assim por diante.

|      Diferentemente do teste de Tukey, que controla a taxa de erro tipo I por experimento, este controla a taxa de erro tipo I por comparação, e por este motivo é um teste menos rigoroso que o teste de Tukey, ou seja, pode rejeitar $H_0$ com maior facilidade.

|      Cabe salientar que também é um teste baseado na amplitude total estudentizada, operando com suas potências.

O critério de decisão consiste em rejeitar $H_0$ se

$$\displaystyle{|\hat{\mu}_i - \hat{\mu}_{i'}| \geq D_i},$$

em que

$$\displaystyle{D_i =  z_{(\alpha, k, \text{glRes})}\sqrt{\frac{\text{QMRes}}{J}}
}$$ 

e $k$ é o número de médias envolvidas.


__Exemplo__
Para o exemplo de produtividade de milho as médias ordenadas são:

Tabela 9: médias por genótipo

Genótipo| média estimada|
--------|---------------|
1       | 5,6850        |
2       |5,5550         |
3       |4,7825         |
4       |4,2450         |
5       |5,0850         |

O primeiro teste a ser realizado é para as hipóteses

$$H_0: \mu_1 = \mu_{4} \Leftrightarrow \mu_1 - \mu_{4} = 0 \qquad \text{ vs} \qquad
H_1: \mu_1 \neq \mu_{4} \Leftrightarrow \mu_1 - \mu_{4} \neq 0.$$


A primeira diferença mínima significativa abrangerá as cinco médias, D5

$$\displaystyle{D_5 =  z_{(0.05, I, glRes)}\sqrt{\frac{\text{QMRes}}{J}}}$$ 



$$ =  3.31\sqrt{\frac{0.3212}{4}}=0.9385$$
Como |$\mu_1 - \mu_{4}$| = 1, 4400 > 0, 9385 = D5 há evidências para rejeitarmos a hipótese H0. 

Desse modo, o próximo teste será para as hipóteses:

$$H_0: \mu_1 = \mu_{3} \Leftrightarrow \mu_1 - \mu_{3} = 0 \qquad \text{ vs} \qquad
H_1: \mu_1 \neq \mu_{3} \Leftrightarrow \mu_1 - \mu_{3} \neq 0.$$

Assim: 

$$\displaystyle{D_4 =  z_{(0.05,I-1, glRes)}\sqrt{\frac{QMRes}{J}}}$$

$$ =  3.25\sqrt{\frac{0.3212}{4}}=0.9210$$
|      Como |$\mu_1 - \mu_{3}$| = 0, 9025 < 0, 9210 = D4 não há evidências para rejeitarmos a hipótese $H_0$ . Desse modo, concluímos que as médias de produtividade para os genótipos 1, 2, 3 e 5 não diferem entre si.

O próximo teste será para as hipóteses:

$$H_0: \mu_2 = \mu_{4} \Leftrightarrow \mu_2 - \mu_{4} = 0 \qquad \text{ vs} \qquad
H_1: \mu_2 \neq \mu_{4} \Leftrightarrow \mu_2 - \mu_{4} \neq 0.$$

que abrange quatro médias. Assim, usamos a diferença mínima significativa D4.

|      Como |$\mu_2 - \mu_{4}$| = 1, 3100 > 0, 9210 = D4 há evidências para rejeitarmos a hipótese $H_{0}$. 
Desse modo, concluímos que a produtividade para o genótipo 2 difere da produtividade para o genótipo 4, em média.

O próximo teste será para as hipóteses

$$H_0: \mu_5 = \mu_{4} \Leftrightarrow \mu_5 - \mu_{4} = 0 \qquad \text{ vs} \qquad
H_1: \mu_5 \neq \mu_{4} \Leftrightarrow \mu_5 - \mu_{4} \neq 0.$$

$$\displaystyle{D_3 =  z_{(0.05,I-2, glRes)}\sqrt{\frac{\text{QMRes}}{J}}}$$

$$ =  3.16\sqrt{\frac{0.3212}{4}}=0.8954$$

|      Como |$\mu_2 - \mu_{4}$| = 0, 8400 < 0, 8954 = D3 não há evidências para rejeitarmos a hipótese $H_0$. 
Desse modo, concluímos que as médias de produtividade para os genótipos 3, 4
e 5 não diferem entre si.

Tabela 10: Classificação dos genótipo pelo teste de Duncan

Genótipo| média estimada|
--------|---------------|
1       | 5,6850 a      |
2       |5,5550 a       |
5       |5,0850 ab      |
3       |4,7825 ab      |
4       |4,2450 b       |



## Teste de Dunnett

|      Hipóteses para o teste de Dunnett são do tipo

$$H_0: \mu_i = \mu_{c} \Leftrightarrow \mu_i - \mu_{c} = 0$$ 

$$H_1: \mu_i \neq \mu_{c} \Leftrightarrow \mu_i - \mu_{c} \neq 0$$

ou seja, serve para comparar duas médias de tratamentos, sendo uma delas a média de um tratamento referência (controle). O teste de Dunnett controla a taxa máxima de erro tipo I, não  excedendo $\alpha$. 


O critério de decisão consiste em rejeitar H0 se

$$\displaystyle{|\hat{\mu}_i - \hat{\mu}_{c}| \geq d_{(\alpha, I-1, glRes)}\sqrt{\frac{2\times \text{QMRes}}{J}}}.$$



|      Para o exemplo dos cinco genótipos de milho. Assumindo o segundo genótipo como sendo o controle, temos as seguintes hipóteses de interesse:

$H_0: \mu_1 = \mu_{2} \Leftrightarrow \mu_1 - \mu_{2} = 0$ vs
$H_1: \mu_1 \neq \mu_{2} \Leftrightarrow \mu_1 - \mu_{2} \neq 0$
	
$H_0: \mu_3 = \mu_{2} \Leftrightarrow \mu_3 - \mu_{2} = 0$ vs
$H_1: \mu_3 \neq \mu_{2} \Leftrightarrow \mu_3 - \mu_{2} \neq 0$
	
$H_0: \mu_4 = \mu_{2} \Leftrightarrow \mu_4 - \mu_{2} = 0$ vs
$H_1: \mu_4 \neq \mu_{2} \Leftrightarrow \mu_4 - \mu_{2} \neq 0$
	
$H_0: \mu_5 = \mu_{2} \Leftrightarrow \mu_5 - \mu_{2} = 0$ vs
$H_1: \mu_5 \neq \mu_{2} \Leftrightarrow \mu_5 - \mu_{2} \neq 0$	


|      A diferença mínima significativa é dada por:


$$\displaystyle{|\hat{\mu}_i - \hat{\mu}_{c}| \geq d_{(\alpha, I-1, glRes)}\sqrt{\frac{2\times \text{QMRes}}{J}}}.$$

$$dms= d_{0.05, 4, 15)}\sqrt{\frac{2\times \text{QMRes}}{J}}= 2.73\sqrt{\frac{2\times 0.3212}{4}}= 1.0940$$

As diferenças observadas:

$|\hat{\mu}_1 - \hat{\mu}_{2}| = 0, 1300 ns$

$|\hat{\mu}_3 - \hat{\mu}_{2}| = 0, 7725 ns$

$|\hat{\mu}_4 - \hat{\mu}_{2}| = 1, 3100 ∗$

$|\hat{\mu}_5 - \hat{\mu}_{2}| = 0, 4700 ns$

|      Há evidências para rejeitarmos a igualdade entre as médias apenas quando comparadas asmédias de produtividade para os genótipos 2 e 4, ao nível de 5% de significância, pelo teste de Dunnett.

# Contrastes Ortogonais 

Dois contrastes, L1 e L2,

$$\text{L}_1 = a_1\mu_1 + a_2\mu_2 + \ldots + a_I\mu_I, \text{ em que, } \sum_{i=1}^I a_i = 0$$
$$\text{L}_2 = b_1\mu_1 + b_2\mu_2 + \ldots + b_I\mu_I, \text{ em que, } \sum_{i=1}^I b_i = 0$$

são ditos ortogonais se $\displaystyle{\sum_{i=1}^I a_ib_i=0}$, desde que todos os tratamentos apresentem os mesmo número de repetições. 

__Exemplo 1__
|     Considere os contrastes L1, L2 e L3, dados por:

$$\text{L}_1 = \mu_1 - \mu_2\\ \nonumber
\text{L}_2 = 2\mu_2 -\mu_3 - \mu_4\\ \nonumber
\text{L}_3 = \mu_3 - \mu_4 \nonumber$$



Vamos verificar se são ortogonais.
(i) L1 e L2:

Tabela 11: Verificação sobre os constrastes 1 e 2

contraste|$\mu_1$ |$\mu_2$|$\mu_3$ |$\mu_4$ |
---------|--------|-------|--------|--------|
L1       |1       |-1     | 0      |0       |
L2       |0       |2      |-1      |-1      |
Produto  |0       |-2     | 0      |0       | 

|      Como a soma dos produtos dos coeficientes é diferente de zero (=-2), os contrastes L1 e L2 não são ortogonais.

(ii) L1 e L3:

Tabela 12: Verificação sobre os constrastes 1 e 3

contraste|$\mu_1$ |$\mu_2$|$\mu_3$ |$\mu_4$ |
---------|--------|-------|--------|--------|
L1       |1       |-1     | 0      |0       |
L3       |0       |0      |-1      |-1      |
Produto  |0       | 0     | 0      |0       | 

Como a soma dos produtos dos coeficientes é nula, os contrastes L1 e L3 são ortogonais.

(iii) L2 e L3:

Tabela 13: Verificação sobre os constrastes 2 e 3

contraste|$\mu_1$ |$\mu_2$|$\mu_3$ |$\mu_4$ |
---------|--------|-------|--------|--------|
L2       |0       |2      | -1     |-1      |
L3       |0       |0      |-1      |-1      |
Produto  |0       | 0     | 0      |0       | 


Como a soma dos produtos dos coeficientes é nula, os contrastes L2 e L3 são ortogonais.


## Teste t e F para Contrastes Ortogonais

|      Os testes t e F para contrastes ortogonais são equivalentes; 
Teste F: apresentação da decomposição do número de graus de liberdade de tratamentos em um grau de liberdade associado a cada contraste;
Os contrastes devem ser estabelecidos antes da realização da análise. 





em que $\hat{L} = a_1\hat{\mu}_1 + a_2\hat{\mu}_2 + \ldots + a_I\hat{\mu}_I$, $\displaystyle{\widehat{\text{Var}}(\hat{L}) = \frac{\sum_{i=1}^I a_i^2}{J}QMRes}$ e todos os tratamentos apresentam o mesmo número de repetições, $J$.


__Exemplo__ 
|      Suponha um experimento instalado para avaliar a eficiência de fungicidas na produção de batatas. Foram utilizados quatro fungicidas + controle (sem aplicação de fungicida), sendo que os dois primeiros usam um modo de ação (modo A) e os dois últimos fungicidas outro modo de ação (modo B). Forme um grupo de contrastes ortogonais.

|       Com o objetivo de comparar a média do controle com a média das médias dos demais tratamentos, pode-se ter a seguinte hipótese:

$$\displaystyle{H_0: \mu_c = \frac{\mu_{A_1} + \mu_{A_2} + \mu_{B_1} + \mu_{B_2}}{4}},$$
que, em termos de contraste é dada por

$$\displaystyle{H_0: 4\mu_c - \mu_{A_1} - \mu_{A_2} - \mu_{B_1} - \mu_{B_2} = 0}.$$

|      Com o objetivo de comparar a média dos dois diferentes modos de ação, a média das médias dos fungicidas $A_1$ e $A_2$ com a média das médias dos fungicidas $B_1$ e $B_2$,  pode-se ter a seguinte hipótese:
    
$$\displaystyle{H_0: \frac{\mu_{A_1} + \mu_{A_2}}{2} = \frac{ \mu_{B_1} + \mu_{B_2}}{2}},$$

que, em termos de contraste é dada por

$$\displaystyle{H_0: \mu_{A_1} + \mu_{A_2} - \mu_{B_1} - \mu_{B_2} = 0}.$$


|     Comparar as médias dos dois diferentes fungicidas com modo de ação A. Tem-se:
    
$$\displaystyle{H_0: \mu_{A_1} = \mu_{A_2}},$$
que, em termos de contraste é dada por

$$\displaystyle{H_0: \mu_{A_1} - \mu_{A_2} = 0}.$$
    
|     Comparar as médias dos dois diferentes fungicidas com modo de ação B. Tem-se:
    
$$\displaystyle{H_0: \mu_{B_1} = \mu_{B_2}},$$
que, em termos de contraste é dada por


$$\displaystyle{H_0: \mu_{B_1} - \mu_{B_2} = 0}.$$

|     Fazendo a soma dos produtos dos coeficientes dos pares de contrastes será possível verificar que são ortogonais dois a dois.

__Exemplo: Produtividade de milho__

|      Os dados da Tabela 14 referem-se à produtividade de milho (kg/100m$^2$) de quatro variedades diferentes ($I = 4$), em um experimento instalado segundo o delineamento inteiramente casualizado (DIC) com cinco repetições ($J = 5$). 

Tabela 14: Produtividade do milho em 4 variedades diferentes

Variedades| 1 | 2| 3| 4| 5| média|
----------|---|--|--|--|--|------|
A         |25 |26|20|23|21|23    |
B         |31 |25|28|27|24|27    |
C         |22 |26|28|25|29|26    |
D         |33 |29|31|34|28|31    |

|      Suponha que as variedades A e B foram produzidas por um instituto de pesquisa e as variedades C e D, por outro. Forme um grupo de contrastes ortogonais de interesse (o que deveria ser feito antes das observações serem obtidas).

|      Motivados pela origem das variedades, pode-se ter interesse em testar as seguintes hipóteses:

$H_0: \frac{\mu_A + \mu_B}{2} = \frac{\mu_C + \mu_D}{2}$ vs $H_1: \frac{\mu_A + \mu_B}{2} \neq \frac{\mu_C + \mu_D}{2}$, que consistem em avaliar as médias dos institutos de pesquisa.

$H_0: \mu_A = \mu_B$ vs $H_1: \mu_A \neq \mu_B$, com o objetivo de comparar médias de produtividade das variedades do instituto de pesquisa 1.

$H_0: \mu_C = \mu_D$ vs $H_1: \mu_C \neq \mu_D$, , com o objetivo de comparar médias de produtividade de variedades do instituto das pesquisa 2.

|      Desse modo, as hipóteses de interesse, em termos dos contrastes, são:

$H_0:  \mu_A + \mu_B - \mu_C - \mu_D = 0$ vs $H_1: \mu_A + \mu_B - \mu_C - \mu_D \neq 0$

$H_0: \mu_A - \mu_B = 0$ vs $H_1: \mu_A - \mu_B \neq 0$

$H_0: \mu_C - \mu_D = 0$ vs $H_1: \mu_C - \mu_D \neq 0$

|      Para testes aquelas hipóteses podemos usar o teste F, fazendo a decomposição da soma de quadrados de tratamentos em $I-1$ contrastes ortogonais

Sendo $\mu_A = 23, \; \mu_B = 27, \; \mu_C = 26, \; \text{e} \; \mu_D = 31$, tem-se:


$\hat{L}_1= \hat{\mu}_A + \hat{\mu}_B - \hat{\mu}_C - \hat{\mu}_D = 23+27-26-31 = -7$
	
$\hat{L}_2: \hat{\mu}_A - \hat{\mu}_B = 23-27 = -4$
	
$\hat{L}_3: \hat{\mu}_C - \hat{\mu}_D = 26-31 = -5$



Somas de quadrados: 


$$SQ_{L_1} = {\frac{[5\times(23+27-26-31)]^2}{5\times[1^2 + 1^2 + (-1)^2 + (-1)^2]}} = 61,25$$ 
	
$$SQ_{L_2}  =  \frac{\left[5\times(23-27)\right]^2}{5\times \left[1^2 + (-1)^2\right]} = 40,00$$
	
$$SQ_{L_3}=\frac{\left[5\times(26-31)\right]^2}{5\times \left[1^2 + (-1)^2\right]} = 62,50$$
	





Tabela 15: Quadro da ANOVA para o teste de contrastes ortogonais

F.V.        |gl|SQ     |QM    |F    | Ftab|
------------|--|-------|------|-----|-----|
Tratamentos | 3| 163,75| 54,58| 7,80| 3,24|
(A+B)vs(C+D)| 1| 61,25 |61,25 |8,75 |4,40 |
A vs B      |1 |40,00  |40,00 |5,71 |4,40 |
C vs D      |1 |62,50  |62,50 |8,93 |4,40 |
Residuo     |16| 112,00| 7,00 |     |     |
Total       |19| 275,75|      |     |     |


```{r, echo=FALSE}
library(RcmdrMisc)
local({
  .x <- seq(0.005, 10.344, length.out=1000)  
  plotDistr(.x, df(.x, df1=1, df2=16), cdf=FALSE, xlab="x", ylab="Density", main=paste("F Distribution:  Numerator df = 4, Denominator df = 12"), 
  regions=list(c(0, 4.40)), col=c('#008000', '#BEBEBE'), legend.pos='topright')
})

```



|      Ao nível de 5\% de significância (individual), rejeitamos a hipótese {$H_0: \text{L}_1 = \mu_A + \mu_B - \mu_c - \mu_D = 0$}. Logo, há evidências para afirmarmos que a média de produtividade das variedades vindas do instituto de pesquisa 1 (A e B) difere da média de produtividade das variedades vindas do instituto de pesquisa 2 (C e D) e, como $\hat{L}_1 = -7 < 0$, temos que a média de produtividade do instituto 2 é maior do que a média de produtividade do instituo 1.


|      Ao nível de 5\% de significância (individual), rejeitamos a hipótese {$H_0: \text{L}_2 = \mu_A - \mu_B = 0$}. Logo, há evidências para afirmarmos que as médias de produtividade das variedades vindas do instituto de pesquisa 1 diferem entre si ($\mu_A \neq \mu_B$). Como $\hat{L}_2 = -4 < 0$, temos que a média de produtividade da variedade B é maior do que a média de produtividade da variedade A.


|      Ao nível de 5\% de significância (individual), rejeitamos a hipótese {$H_0: \text{L}_3 = \mu_C - \mu_D = 0$}. Logo, há evidências para afirmarmos que as médias de produtividade das variedades vindas do instituto de pesquisa 2 diferem entre si ($\mu_C \neq \mu_D$). Como $\hat{L}_3 = -5 < 0$, temos que a média de produtividade da variedade D é maior do que a média de produtividade da variedade D.

|      O nível de significância conjunto é dado por $100\times[1-(1-0,05)^3] = 14,26\%$



# Atividades

1) Em um estudo foi avaliado o efeito da dieta no tempo de coagulação do
sangue utilizando uma amostra de 24 animais. Foram aplicadas 04 dietas. 

O pesquisador precisa avaliar se houve diferença significativa entre as dietas a 95% de intervalo de confiança (p<0,05)? Aplique os testes de comparação de
médias de Tukey, Duncan e Fisher.

Tabela 1. Influência da dieta no tempo de coagulação do sangue de 24 animais.

Dietas    | 1 | 2| 3| 4| 5| 6    |
----------|---|--|--|--|--|------|
A         |62 |60|63|59|63|59    |
B         |63 |67|66|71|64|65    |
C         |68 |66|71|67|68|63    |
D         |59 |66|68|64|63|61    |




2) Em um estudo foi avaliado a influência das condições de tratamento térmico
sobre a tensão limite de escoamento de uma liga metálica. Foram ensaiadas
quatro condições distintas, obtendo-se os resultados mostrados na tabela a
seguir:
Tabela 2. Tensão limite de escoamento em diferentes condições de tratamento

condição  | 1    | 2   | 3   | 4   | 
----------|------|-----|-----|-----|
A         |312.9 |300.0|286.5|289.0|
B         |320.0 |330.0|297.5|315.0|
C         |280.0 |290.0|298.5|305.0|
D         |260.0 |270.0|260.0|276.5|




O pesquisador deseja verificar quais condições de tratamento térmico foram
diferentes a um nível de significância de α= 0,05. Realizar o teste de Tukey,
Duncan e Fisher

3) Um pesquisador determinou a concentração de de açúcar no sangue ( mg/
100ml ) em 5 raças de animais, sendo 10 amostras por raça. Os resultados
foram:
Tabela 3. Concentração de açúcar no sangue (mg/100 mL) de 5 raças de
animais

A   | B |C   | D  | E  |
----|---|----|----|----|
124 |111| 117| 104| 142|
116 |101| 142| 128| 139|
101 |130| 121| 130| 133|
118 |108| 123| 103| 120|
118 |127| 121| 121| 127|
120 |129| 148| 119| 149|
110 |122| 141| 106| 150|
127 |103| 122| 107| 149|
106 |122| 139| 107| 120|
130 |127| 125| 115| 116|


O pesquisador deseja verificar se houve diferença significativa entre as raças
de animais quais foram essas diferenças a um nível de significância de α=
0,05 segundo o teste de Tukey, Duncan e Fisher


4) Os dados a seguir, referem-se às alturas, em cm, de mudas de E. saligna Sm., de um ensaio inteiramente casualizado, de controle químico de ``Damping-off'' conduzido por T.L. Krugner e P.C.T. Carvalho, ESALQ, 1971.}


Tratamentos                     | 1  | 2  | 3  |
--------------------------------|----|----|----|                     
Vapan s/ fungicida              |4,65|5,18|5,52| 
Vapan + Dithane M-45            |4,86|4,81|4,51|
Vapan + Thiran                  |4,54|4,39|5,20|
Brometo de metila s/ fungicida  |4,55|5,16|6,00|
Brometo de metila + Dithane M-45|4,73|5,51|5,09|
Brometo de metila + Thiran      |4,54|5,81|4,77|
Basamid s/ fungicida            |3,89|4,74|5,43|
Basamid + Dithane M-45          |3,91|5,75|4,52|
Basamid + Thiran                |5,61|5,40|5,10|
PCNB s/ fungicida               |2,68|2,65|2,56|
PCNB + Dithane M-45             |2,90|2,71|2,93|
PCNB + Thiran                   |2,78|2,84|2,30|
Testemunha s/ fungicida         |3,48|2,75|3,06|
Testemunha + Dithane M-45       |2,65|2,47|2,83|
Testemunha + Thiran             |2,50|2,60|2,66|



a) Fazer a análise exploratória da amostra.

b) Calcular as médias e as variâncias de tratamentos.

c) Fazer a análise de variância concluindo sobre o valor do teste F.

d) Fazer todas as comparações pareadas entre médias de tratamentos usando o teste de Tukey a um nível $\alpha = 0,05$ de significância. Tirar conclusões.

e) Fazer todas as comparações pareadas entre médias de tratamentos usando o teste de Duncan a um nível $\alpha = 0,05$ de significância. Tirar conclusões.

Faça o upload da resulução e tire suas [aqui](https://forms.gle/LQ6mNE4DoR1Fk6px6)
