---
title: "Grupos de experimentos"
---

```{r, echo=FALSE, include=FALSE}
library(ggplot2)
library(MASS)
library(ExpDes.pt)
library(xtable)
library(lmtest)
library(agricolaeplotr)
require(agricolae)
```

## Exemplo (Barbin, 1994)

Os dados que se seguem referem-se a alturas (em metros, médias de 25 plantas/parcela) de plantas Eucaliptus grandis, com 7 anos de idade (em 1980) de três ensaios em blocos ao acaso, sob 6 tratamentos (progênies).

Tabela 1: Ensaio em Araraquara

Tratamentos |	Bloco I |	Bloco II |	Bloco III |Bloco	IV	| Totais 
------------|---|----|------|-----|--------|
T1 |	20,3 |	19,6 |	23,5 |	19,1 |	82,5
T2 |	21,7 |	19,3 |	16,7 |	18,5 |	76,2
T3 |	22,0 |	24,9 |	24,4 |	20,8 |	92,1
T4 |	20,8 |	23,0 |	21,3 |	24,9 |	90,0
T5 |	21,5 |	22,3 |	22,1 |	21,9 |	87,8
T6 |	19,6 |	17,7 |	18,7 |	22,0 |	78,0 
Totais |	125,9 |	126,8 |	126,7 |	127,2	506,6

Fonte: Instituto Florestal – Tupi, SP

Tabela 2: Ensaio em Bento Quirino

Tratamentos |	I |	II |	III |	IV	| Totais 
-|-|-|-|-|
T1 |	10,2 |	11,7 |	9,1 |	8,1	| 39,1 
T2 |	16,1 |	10,8 |	10,9 |	10,3 |	48,1  
T3 |	17,7 |	13,1 |	14,2 |	11,0 |	56,0
T4 |	13,5 |	14,4 |	11,2 |	12,8 |	51,9
T5 |	20,5 |	12,5 |	11,3 |	12,2 |	56,5
T6 |	12,0 |	13,0 |	12,3 |	10,6 |	47,9 
Totais  |	90,0 |	75,5 |	69,0 |	65,0 |	299,5 

Fonte: Instituto Florestal – Tupi, SP

T1: Pretoria (Procedente da África do Sul), T2: 637 (Progênie de Rio Claro), T3: 2093 (Progênie de Rio Claro), T4: 2094 (Progênie de Rio Claro), T5: 9559 (Procedente da Austrália) e T6: 9575 (Procedente da Austrália).


Tabela 3: Ensaio em Mogi-Guaçu 
-|-|-|-|-|-|
Tratamentos |	I |	II |	III |	IV	| Totais  
T1 |	22,7 |	21,4 |	22,9 |	22,0 |	89,0
T2 |	22,6 |	21,4 |	20,7 |	20,8 |	85,5
T3 |	21,4 |	21,7 |	22,5 |	19,4 |	85,0
T4 |	25,0 |	23,6 |	23,3 |	24,8 |	96,7
T5 |	26,4 | 26,4 |	28,0 |	27,3 |	108,1
T6 |	20,6 |	23,5 |	19,4 |	21,9 |	85,4
Totais |	138,7 |	138,0 |	136,8 |	136,2 |	549,7 

T1: Pretoria (Procedente da África do Sul), T2: 637 (Progênie de Rio Claro), T3: 2093 (Progênie de Rio Claro), T4: 2094 (Progênie de Rio Claro), T5: 9559 (Procedente da Austrália) e T6: 9575 (Procedente da Austrália).

Observação: Os dados foram cedidos pelo Engenheiro Agrônomo Luiz Carlos Costa Coelho do Horto Florestal de Tupi, SP.


## Entrada dos dados

```{r}
dadosgrupo<- read.csv2("eucalipto.csv")
str(dadosgrupo)
```

## Análise exploratória

```{r, results='hide', fig.keep='none'}
ggplot(dadosgrupo,
       aes(x = Trat,
           y = altura,
           color = Trat)) + 
  geom_point() +
  facet_wrap(~Local) +
  xlab("Tratamentos") +
  ylab("altura (m)") +
  theme_bw() +
  theme(legend.position = "bottom",
        legend.direction = "horizontal",
        legend.title = element_blank())
```


```{r, echo = F}
ggplot(dadosgrupo,
       aes(x = Trat,
           y = altura,
           color = Trat)) + 
  geom_point() +
  facet_wrap(~Local) +
  xlab("Tratamentos") +
  ylab("altura (m)") +
  theme_bw() +
  theme(legend.position = "bottom",
        legend.direction = "horizontal",
        legend.title = element_blank())
```

## Trabalhando com grupos de Experimentos

 - Os experimentos são instalados em locais distintos ou em tempos distintos (repetição do experimento);
 
 - De modo geral, em casos completos e balanceados, os mesmos tratamentos são avaliados em cada um dos experimentos, seguindo o mesmo delineamento e o mesmo número de repetições.
 
  **Quando podemos agrupar os dados para a análise?**
 

Em caso de homogeneidade de variâncias!
 
 *Vantagens*: 
 
 - Avaliar o efeito da interação Local\#Tratamento (ou Repetição\#Tratamento - **Cuidado!**)
 
 - Maior número de graus de liberdade do resíduo.


## Procedimento

 - Realizar a análise de variância individual;
 - Obter o coeficiente de variação;
 - Avaliar os efeitos de interesse (efeitos de interação e efeitos principais).


## ANOVA Local 1: Araraquara

$H_0: \mu_1 = \mu_2 = \ldots = \mu_6$ *vs* $H_1$: pelo menos duas médias diferem entre si


```{r, results='hide'}
mod.l1<- aov(altura ~ Bloco + Trat, 
             data=dadosgrupo, 
             subset=c(Local=="L1"))
# shapiro.test(rstandard(mod.l1))
# bptest(mod.l1)
anova(mod.l1)
```

```{r, echo=FALSE}
library(RcmdrMisc)
local({
  .x <- seq(0.005, 10.344, length.out=1000)  
  plotDistr(.x, df(.x, df1=1, df2=16), cdf=FALSE, xlab="x", ylab="Density", main=paste("F Distribution:  Numerator df = 4, Denominator df = 12"), 
  regions=list(c(0, 4.40)), col=c('#008000', '#BEBEBE'), legend.pos='topright')
})

```

Ao nível de 5\% de significância, não há evidências para rejeitarmos $H_0$. Logo, não há efeito significativo de progênie quando avaliado em Araraquara.

## ANOVA Local 2: Bento Quirino

$H_0: \mu_1 = \mu_2 = \ldots = \mu_6$ *vs* $H_1$: pelo menos duas médias diferem entre si


```{r, results='hide'}
mod.l2<- aov(altura ~ Bloco + Trat, 
             data=dadosgrupo,
             subset=c(Local=="L2"))
# shapiro.test(rstandard(mod.l2))
# bptest(mod.l2)
anova(mod.l2)
```

```{r, echo=FALSE}
library(RcmdrMisc)
local({
  .x <- seq(0.005, 10.344, length.out=1000)  
  plotDistr(.x, df(.x, df1=1, df2=16), cdf=FALSE, xlab="x", ylab="Density", main=paste("F Distribution:  Numerator df = 4, Denominator df = 12"), 
  regions=list(c(0, 4.40)), col=c('#008000', '#BEBEBE'), legend.pos='topright')
})

```

Ao nível de 5\% de significância, não há evidências para rejeitarmos $H_0$. Logo, não há efeito significativo de progênie quando avaliado em Bento Quirino.


## ANOVA Local 3: Mogi-Guaçu

$H_0: \mu_{T1} = \mu_{T2} = \ldots = \mu_{T6}$ *vs* $H_1$: pelo menos duas médias diferem entre si


```{r, results='hide'}
mod.l3<- aov(altura ~ Bloco + Trat, 
             data=dadosgrupo, 
             subset=c(Local=="L3"))
# shapiro.test(rstandard(mod.l3))
# bptest(mod.l3)
anova(mod.l3)
```

```{r, echo=FALSE}
library(RcmdrMisc)
local({
  .x <- seq(0.005, 10.344, length.out=1000)  
  plotDistr(.x, df(.x, df1=1, df2=16), cdf=FALSE, xlab="x", ylab="Density", main=paste("F Distribution:  Numerator df = 4, Denominator df = 12"), 
  regions=list(c(0, 4.40)), col=c('#008000', '#BEBEBE'), legend.pos='topright')
})

```


Ao nível de 5\% de significância, há evidências para rejeitarmos $H_0$. Logo,  há efeito significativo de progênie quando avaliado em Mogi-Guaçu.


## Mais análise exploratória


```{r, results='hide', fig.keep='none'}
ggplot(dadosgrupo,
       aes(x = Trat,
           y = altura,
           color = Local,
           group = Local)) + 
  geom_point(stat = "summary",
             fun = "mean") +
  geom_line(stat = "summary",
             fun = "mean") +
  xlab("Tratamentos") +
  ylab("altura (m)") +
  theme_bw() +
  theme(legend.position = "bottom",
        legend.direction = "horizontal",
        legend.title = element_blank())
```

## Mais análise exploratória

```{r, echo = F}
ggplot(dadosgrupo,
       aes(x = Trat,
           y = altura,
           color = Local,
           group = Local)) + 
  geom_point(stat = "summary",
             fun = "mean") +
  geom_line(stat = "summary",
             fun = "mean") +
  xlab("Tratamentos") +
  ylab("altura (m)") +
  theme_bw() +
  theme(legend.position = "bottom",
        legend.direction = "horizontal",
        legend.title = element_blank())
```


## Análise conjunta: quadro auxiliar combinação Local:Tratamento

- Total

```{r}
with(dadosgrupo,
     tapply(altura, list(Local, Trat), 
            sum))

```

## Análise conjunta: quadro auxiliar combinação Local:Tratamento

- n

```{r}
with(dadosgrupo,
     tapply(altura, list(Local, Trat), 
            length))

```


## Análise conjunta: quadro auxiliar Local

- Total

```{r}
with(dadosgrupo,
     tapply(altura, Local, 
            sum))

```

- n

```{r}
with(dadosgrupo,
     tapply(altura, Local, 
            length))

```

## Análise conjunta: quadro auxiliar Tratamentos

- Total

```{r}
with(dadosgrupo,
     tapply(altura, Trat, 
            sum))
```

- n

```{r}
with(dadosgrupo,
     tapply(altura, Trat, 
            length))

```

## Razão entre os quadrados médios dos resíduos

```{r} 
(QMResiduo1<- anova(mod.l1)$"Mean Sq"[3])
(QMResiduo2<- anova(mod.l2)$"Mean Sq"[3])
(QMResiduo3<- anova(mod.l3)$"Mean Sq"[3])
(QMResiduo<- c(QMResiduo1, QMResiduo2, QMResiduo3))
(max(QMResiduo)/min(QMResiduo))
```

## ANOVA

$H_0:$Não há efeito da interação Local\#Tratamento *vs* $H_1$: Há efeito da interação Local\#Tratamento

$H_0: \mu_{T1} = \mu_{T2} = \ldots = \mu_{T6}$ *vs* $H_1$: pelo menos duas médias diferem entre si

$H_0: \mu_{L1} = \mu_{L2} = \mu_{L3}$ *vs* $H_1$: pelo menos duas médias diferem entre si



## ANOVA


```{r}
mod.conj <- aov(altura ~ Local+Local:Bloco+Trat+ Local:Trat, 
                data=dadosgrupo)
anova(mod.conj)
```

Como o efeito da interação entre Locais e Tratamentos foi significativo ($\alpha = 0,05$), 
vamos avaliar o efeito de Tratamentos dentro de cada um dos Locais.


## Efeito de Tratamentos dentro de cada Local

$H_0: \mu_{L1T1} = \mu_{L1T2} = \ldots = \mu_{L1T6}$ *vs* $H_1$: pelo menos duas médias diferem entre si

$H_0: \mu_{L2T1} = \mu_{L2T2} = \ldots = \mu_{L2T6}$ *vs* $H_1$: pelo menos duas médias diferem entre si

$H_0: \mu_{L3T1} = \mu_{L3T2} = \ldots = \mu_{L3T6}$ *vs* $H_1$: pelo menos duas médias diferem entre si

## Efeito de Tratamentos dentro de cada Local

```{r}
mod.Tratd.Local<- aov(altura ~ Local + 
                        Local:Bloco + 
                        Local:Trat, 
                      data=dadosgrupo)
anova(mod.Tratd.Local)

```

## Efeito de Tratamentos dentro de cada Local

Cabe salientar que a definição para os número de graus de liberdade irá 
depender da ordem alfabética dos níveis dos fatores.

```{r, results='hide'}
# summary(mod.Tratd.Local, 
#         split=list("Local:Trat"=
#                      list(Td.L1 = c(1,4,7,10,13),
#                           Td.L2 = c(2,5,8,11,14), 
#                           Td.L3 = c(3,6,9,12,15))))
```
 
## Efeito de Tratamentos dentro de cada Local


```{r, echo = FALSE}
# summary(mod.Tratd.Local, 
#         split=list("Local:Trat"=
#                      list(Td.L1 = c(1,4,7,10,13),
#                           Td.L2 = c(2,5,8,11,14), 
#                           Td.L3 = c(3,6,9,12,15))))
```

Há evidências para rejeitarmos as três hipóteses $H_0$. Assim, pelo menos duas médias de tratamentos diferem entre si em cada um dos três locais (há efeito significativo de tratamentos dentro de cada um dos locais).
 
 
## Comparações múltiplas 


- Médias de Tratamentos dentro do Local 1 (Araraquara)

```{r, results='hide'}
(Tukey.Tratd.L1 <- with(subset(dadosgrupo, Local == "L1"),
                        HSD.test(altura, 
                                 Trat,
                                 45,
                                 3.0)))
```

## Comparações múltiplas 


- Médias de Tratamentos dentro do Local 1 (Araraquara)

```{r, echo = FALSE}
(Tukey.Tratd.L1 <- with(subset(dadosgrupo, Local == "L1"),
                        HSD.test(altura, 
                                 Trat,
                                 45,
                                 3.0)))
```

## Comparações múltiplas 


- Médias de Tratamentos dentro do Local 1 (Araraquara)

```{r, echo = FALSE}
Tukey.Tratd.L1$groups
```

## Comparações múltiplas

- Médias de Tratamentos dentro do Local 2 (Bento Quirino)

```{r, results='hide'}
(Tukey.Tratd.L2 <- with(subset(dadosgrupo, Local == "L2"),
                        HSD.test(altura, 
                                 Trat,
                                 45,
                                 3.0)))
```

## Comparações múltiplas

- Médias de Tratamentos dentro do Local 2 (Bento Quirino)

```{r, echo = FALSE}
(Tukey.Tratd.L2 <- with(subset(dadosgrupo, Local == "L2"),
                        HSD.test(altura, 
                                 Trat,
                                 45,
                                 3.0)))
```

## Comparações múltiplas

- Médias de Tratamentos dentro do Local 2 (Bento Quirino)

```{r, echo = FALSE}
Tukey.Tratd.L2$groups
```

## Comparações múltiplas

- Médias de Tratamentos dentro do Local 3 (Mogi-Guaçu)

```{r, results='hide'}
(Tukey.Tratd.L3 <- with(subset(dadosgrupo, Local == "L3"),
                        HSD.test(altura, 
                                 Trat,
                                 45,
                                 3.0)))
```

## Comparações múltiplas

- Médias de Tratamentos dentro do Local 3 (Mogi-Guaçu)

```{r, echo = F}
(Tukey.Tratd.L3 <- with(subset(dadosgrupo, Local == "L3"),
                        HSD.test(altura, 
                                 Trat,
                                 45,
                                 3.0)))
```

## Comparações múltiplas

- Médias de Tratamentos dentro do Local 3 (Mogi-Guaçu)

```{r, echo = F}
Tukey.Tratd.L3$groups
```

## Gráfico

```{r, results='hide'}
Tukey.Tratd.L1$groups$Trat <- 
  rownames(Tukey.Tratd.L1$groups)
Tukey.Tratd.L1$groups$Local <- "L1"
Tukey.Tratd.L2$groups$Trat <- 
  rownames(Tukey.Tratd.L2$groups)
Tukey.Tratd.L2$groups$Local <- "L2"
Tukey.Tratd.L3$groups$Trat <- 
  rownames(Tukey.Tratd.L3$groups)
Tukey.Tratd.L3$groups$Local <- "L3"

Tukey.Trat <- data.frame(rbind(
  Tukey.Tratd.L1$groups,
  Tukey.Tratd.L2$groups,
  Tukey.Tratd.L3$groups
))
```

## Gráfico

```{r, fig.keep='none', results='hide'}
ggplot(Tukey.Trat,
       aes(x = Trat,
           y = altura,
           label = groups,
           fill = Trat)) +
  geom_bar(stat = "identity") +
  facet_grid(~ Local) +
  geom_text(aes(x = Trat,
                y = altura + 1)) +
  xlab("Tratamentos") +
  ylab("altura (m)")
```

## Gráfico

```{r, echo = FALSE}
ggplot(Tukey.Trat,
       aes(x = Trat,
           y = altura,
           label = groups,
           fill = Trat)) +
  geom_bar(stat = "identity") +
  facet_grid(~ Local) +
  geom_text(aes(x = Trat,
                y = altura + 1)) +
  xlab("Tratamentos") +
  ylab("altura (m)") +
  theme_bw() +
  theme(legend.position = "bottom",
        legend.direction = "horizontal",
        legend.title = element_blank())
```




